【裁判字號】    97,重訴,30
【裁判日期】    980219
【裁判案由】    清償債務
【裁判全文】
臺灣雲林地方法院民事判決              97年度重訴字第30號
原      告  雲林縣崙背鄉農會
法定代理人  丙○○
訴訟代理人  鍾竹簧律師
被      告  乙○
被      告  甲○○
前列二人共同
訴訟代理人  許哲嘉律師
上列當事人間請求清償債務事件，本院於民國98年1 月14日言詞
辯論終結，判決如下：
    主  文
被告應連帶給付原告新台幣貳佰柒拾萬元，及自民國九十一年三
月九日起至清償日止，按年息百分之九計算之利息，並自民國九
十年七月十五日起至九十一年一月十四日止按上開利率百分之十
，自九十一年一月十五日起至清償日止按上開利率百分之二十計
算之違約金。
被告應連帶給付原告新台幣肆佰壹拾柒萬柒仟參佰伍拾貳元及自
民國九十三年七月十五日起至清償日止按年息百分之七點七五計
算之利息，並自九十年七月二十七日起至九十一年一月二十六日
止，按上開利率百分之十，自九十一年一月二十七日起至清償日
止，按上開利率百分之二十計算之違約金。
訴訟費用新台幣陸萬玖仟壹佰壹拾貳元由被告連帶負擔。
    事 實 及 理 由
一、原告起訴主張：
  (一)被告乙○於民國（下同）89年3 月間邀同被告甲○○以其所
    有坐落雲林縣麥寮鄉○○段208-55地號（重測後為：光大段
    1018地號）及同段208-731 地號（重測後為：光大段1032地
    號）土地設定抵押，擔保原告貸予被告乙○之新臺幣（下同
    ）2,700,000 元債權，並由被告甲○○為連帶保證人。約明
    借期自89年3 月14日至96年3 月14日止，每半年繳納以機動
    利率計算之利息，未依約繳款即喪失期限利益視為全部到期
    ，原告並得請求自遲延之日起至清償日止逾期在六個月以內
    按放款利息10% ，逾期在六個月以上按放款利息20% 計算之
    違約金。詎被告乙○未繳納91年1 月14日起之利息，爰依上
    開約定，請求判命被告清償本金、遲延利息及違約金。
  (二)被告乙○另於89年5 月間向原告增額貸款5,000,000 元，由
    被告甲○○提供其所有坐落雲林縣麥寮鄉○○段1-91、208-
    553 、208-552 （重測後為：光大段1033地號）土地為原告
    設定抵押共同擔保此借款債權。約定借期自89年5 月26日起
    至96年5 月26日止，亦為每半年繳納以機動利率計算之利息
    ，未依約繳款即喪失期限利益視為全部到期，原告並得請求
    自遲延之日起至清償日止逾期在六個月以內按放款利息10%
    ，逾期在六個月以上按放款利息20% 計算之違約金。詎被告
    乙○未繳納90年1 月26日起之利息，爰依上開約定請求判命
    被告清償本金、遲延利息及違約金，並聲明如主文所示。
  (三)對被告抗辯之陳述：
    按訴訟標的經確定終局裁判者，有既判力，民事訴訟法第40
    0 條第1 項定有明文。且訴訟標的以外之事項，當事人於前
    訴訟程序已作為重要爭點而為言詞辯論，由法院依當事人盡
    其主張及舉證為辯論之結果為實質判斷後，同一當事人於後
    訴中基於誠信原則，就該已經法院判斷之重要爭點法律關係
    ，應不得為任何相反之主張。審理後訴之法院，除原來判斷
    有顯然違背法令之情形，亦不得為相反之判斷（最高法院95
    年度台上字第1175號判決意旨可參）。被告甲○○抗辯被告
    乙○未於89年3 月及同年5 月間向其借款2,700,000 元及5,
    000,000 元，亦未擔任連帶保證人並提供擔保品一節，被告
    甲○○已於鈞院91年度訴字第201 號確認債權不存在事件敗
    訴確定，依上開規定及判決意旨，應不得再為相反之主張。
  (四)查被告乙○上開借款2,700,000 元部分，業經鈞院以拍賣抵
    押物強制執行由鈞院95年執字第3487號分配2602,969元，95
    年執字第3487-1號分配16,636元，依分配時之年利率9%並按
    民法第323 條規定之順序抵充，計算得出每日利息為665.8
    元，可抵充之利息日數為420 日。原利息應自90年1 月14日
    起計，已償420 日利息，故此部分被告應給付之利息起算日
    應為91年3 月9 日。而借款5,000,000 元部分，原告亦由鈞
    院拍賣抵押物強制執行程序分配得款1,898,949 元，先充利
    息計算至92年6 月16日止為1,076,301 元，再充原本822,64
    8 元，是此部分本金債權餘額為4,177,352 元。嗣後再經鈞
    院95執字第3487號及95年執字第3487-1號執行分配得328,63
    0 元及20,789元，以當時年利率7.75% 按上開順序抵充，計
    算得每日利息為886.9 元，可抵充之利息日數為394 日，此
    部分債權被告應給付之利息起算日應為93年7 月15日。
二、被告答辯則以：
  (一)被告乙○並未於89年3 月間向原告借貸2,700,000 元，亦未
    於89年5月間向原告借款5,000,000元。
  (二)被告甲○○並未提供其所有之土地作為被告乙○向原告借貸
    2,700,000 元之擔保。亦未提供其所有之土地為被告乙○向
    原告借貸5,000,000元之擔保。
  (三)原告所稱上開二債權借據之「乙○」簽名，並非被告乙○所
    簽，亦非乙○授權他人代為簽名，其上「乙○」印文亦非乙
    ○本人親自或授權他人代為蓋用。
  (四)上述乙○簽章均係訴外人林秀雲冒用被告乙○名義所為，訴
    外人林秀雲於鈞院91年訴字第201 號到庭證稱：「... 借據
    及授信約定書內乙○簽名部分，都是我偽簽的... 」等語。
    另證人林佩樺亦於鈞院91年重訴字第113 號判決證述：「..
    . 有關於乙○的簽名是我簽的... 上面有關於乙○姓名的大
    部分都是我寫的，當時是我媽媽（林秀雲）叫我簽名的...
    」等語。此外，證人李宗錦（即該案原告委任之土地代書）
    於91年重訴字第113 號亦稱：「... 債務人甲○○、乙○的
    申請書，當初是林秀雲將資料交給我的... 設定約定書上面
    甲○○、乙○的名字是我填寫的，上面的蓋章都是林秀雲提
    供的」等語，益證被告乙○與原告間之貸款契約乃出自訴外
    人林秀雲之手，被告乙○並不知情。雖被告甲○○同意擔任
    上開被告乙○上開二筆借款之連帶保證人，惟其乃受訴外人
    林秀雲之詐騙，況實際上乙○並未向原告借款，被告甲○○
    自亦無需負擔連帶保證人之責。
  (五)末查，原告已依據和臺灣省農會間之「台灣省各級農會員工
    互助保證辦法」保證契約，由台灣省農會處領得保險金6,80
    9,452 元，足見原告亦認本件係因訴外人林秀雲冒貸上開二
    筆貸款而向省農會請求補償，今又稱上開二筆貸款並非林秀
    雲冒貸而係被告乙○向其借款，其主張自屬前後矛盾，縱上
    顯見原告之訴並無理由。
  (六)聲明：
    原告之訴駁回。
三、得心證之理由：
 (一) 查本件原告起訴主張被告乙○向其借款2,700,000 元及5,00
    0,000 元，由被告甲○○為連帶保證人並提供甲○○所有之
    土地為擔保品，上開二筆債權已分別經本院95年度執字第34
    87號、95年度執字第3487-1號強制執行程序受償部分款項，
    並據其提出統一農貸借據二紙、本院95年度執字第3487號及
    95年度第3487-1號分配表、本院91年度訴字第201 號民事確
    定判決暨其確定證明書（均影本）附卷可考，其中關於借據
    形式上之真正、上開債權與利息之受償餘額及起算日被告均
    不予爭執，惟對於被告乙○於借據上簽名及印章部分有爭執
    。經本院於98年1 月14日言詞辯論期日整理並協議簡化爭點
    ，兩造同意本件之爭點僅為被告乙○有無向原告借款，爰依
    序分述如下：
  按當事人主張有利於己之事實者，就其事實有舉證之責任，
    民事訴訟法第二百七十七條亦定有明文。另主張常態事實者
    ，就其事實無庸舉證，主張變態事者，應就變態事實負舉證
    義務，此為舉證責任分擔原則。再者，原告對於自己主張之
     事實即起訴事實已盡證明之責後，被告對其主張於抗辯之
     事實，並無確實證明方法或僅以空言爭執者，當然認定其
     抗辯事實之非真正，而應為被告不利益之裁判；另主張法
     律關係存在之當事人，僅須就該法律關係發生所須具備之
     特別要件，負舉證之責任，至於他造主張有利於己之事實
     ，應由他造舉證證明。最高法院十八年度上字第一六七九
     、二八五五號及同院二十八年度上字第一九二○判例參照
     ）。又所謂舉證，係指就爭訟事實提出足供法院對其所主
     張者為有利認定之證據而言，若所舉證據，不能對其爭訟
     事實為相當之證明，自無從認定其主張為真正。
  原告主張被告乙○向原告借款之事實，為被告乙○否認，並
    以前詞為辯。則依上開舉證責任分配之原則，原告自應先就
    被告乙○有向原告借款之事實負舉證責任。
  1.原告就乙○向其借款之事實，業據其提出統一農貸借據二紙
    、本院95年度執字第3487號及95年度第3487-1號分配表、本
    院91年度訴字第201 號民事確定判決為證，其中關於借據部
    分被告乙○雖否認「乙○」之簽名之真正，但對上開印文真
    正並不爭執，參諸被告乙○不識字，其委由他人簽名亦有可
    能，且非法所不許，而上開印文既是被告乙○所有之印章，
    且所借之款項均撥入被告乙○所有之帳戶，而被告乙○前於
    本院91年度訴字第201 號民事案件中曾供稱：其在原告農會
    開設有0000000號活期儲蓄存款帳戶，而該帳戶存摺
    及取款印鑑等物均由其自行保管未假手他人等語，乙○既未
    將其存款帳戶借與他人使用，印章亦由其保管等情，依一般
    常情，自己保管之印章為自己所使用應屬常態，而自己保管
    之印章為他人盜用之狀況應屬變態，依上開舉證責任分配之
    原則，應認原告就被告乙○有借款之事實業已盡舉證之責，
    而被告乙○應就其印章遭盜蓋之事實負舉證之責。
  2.被告乙○雖主張其簽章均係訴外人林秀雲冒用被告乙○名義
    所為，訴外人林秀雲於本院91年訴字第201 號到庭證稱：「
    ... 借據及授信約定書內乙○簽名部分，都是我偽簽的...
    」等語。另證人林佩樺亦於本院91年重訴字第113 號判決證
    述：「... 有關於乙○的簽名是我簽的... 上面有關於乙○
    姓名的大部分都是我寫的，當時是我媽媽（林秀雲）叫我簽
    名的... 」等語。此外，證人李宗錦（即該案原告委任之土
    地代書）於91年重訴字第113 號亦稱：「... 債務人甲○○
    、乙○的申請書，當初是林秀雲將資料交給我的... 設定約
    定書上面甲○○、乙○的名字是我填寫的，上面的蓋章都是
    林秀雲提供的」及原告向台灣省農會申請賠償時主張是訴外
    人林秀雲冒貸而請求賠付並受全部賠償，本於誠信原則，原
    告不得再主張是被告乙○借款等語，茲因訴外人林秀雲與被
    告乙○為母女關係，與林佩樺為祖孫關係，林秀雲原在原告
    處工作，其幫被告乙○處理借款及貸款事宜本屬常情，尚難
    以被告乙○與原告間之貸款契約係出自訴外人林秀雲之手，
    即可認為被告乙○並不知情。而證人林秀雲及林佩樺與被告
    乙○有上開之親屬關係存在，為免乙○應負借款責任，即有
    故意虛偽不實證述之可能性，故自難單憑其等之證詞即認被
    告乙○確實未向原告借款。至於證人李宗錦之證詞僅能證明
    由訴外人林秀雲出面代理被告乙○辦理貸款事宜，尚難以其
    證詞證明被告乙○未向原告借款。至於原告以訴外人林秀雲
    冒貸之理由向台灣省農會請求賠付，並獲賠付一節而主張係
    訴外人林秀雲冒貸非被告乙○借款云云，查原告雖以冒貸之
    事由向台灣省農會申請理賠，並獲得賠付，但並不能因此即
    認定被告乙○並未向原告借款，若被告乙○有向原告借款，
    本件並無冒貸之情事，是台灣省農會是否向原告請求返還保
    險金之問題，並不會因原告取得保險金後即免除真正借款人
    乙○之返還責任，至於台灣省農會於給付保險金後取得原告
    對訴外人林秀雲之損害賠償請求權，並非原告對被告之給付
    借款請求權，二者並不相關。
  3.綜上，被告乙○所舉上開證據欲證明其並不知情，印章遭盜
    蓋之事實，尚有不足，無法使本院認其主張為真實。此外，
    其並無提出其他證據足資證明其不知情，印章遭盜蓋，自難
    信其主張為真實。
  被告乙○既經認定有向原告借款，則被告甲○○為上開借款
    之連帶保證人，自應按保證之法律關係，負連帶保證人之責
    任，故原告請求被告甲○○應予被告乙○連帶清償如主文第
    1 項、第2 項所示之金額、利息及違約金即無不合，應予准
    許。
  至於原告主張被告甲○○已於本院91年度訴字第201 號案件
    中受敗訴確定，其不得再主張被告乙○未向原告借款及未擔
    任連帶保證人一節，茲因兩造於言詞辯論期日已同意限縮本
    件之爭點僅為被告乙○有無向原告借款一節，上開爭點爰不
    再予論斷。
五、綜上，本件被告乙○既經認定有向原告借用上開款項，被告
    甲○○為上開債務之保證人，自應連帶負返還之義務，從而
    原告依借貸及連帶保證之法律關係，請求被告二人返還如主
    文第一、二項所示之本金、利息、違約金即無不合，應予准
    許。爰判決如主文所示。
六、本件判決之基礎已臻明確，兩造其餘之攻擊方法及舉証，對
    判決之結果不生影響，毋庸一一論列，併予敘明。
七、訴訟費用負擔之依據：民事訴訟第85條第2項。
中    華    民    國    98    年    2    月    19     日
                  民事第一庭    法  官  黃瑞井
以上正本係照原本作成
如對本判決上訴，須於判決送達後廿日內向本院提出上訴狀
中    華    民    國    98    年    2  月       19    日
                                書記官  林美鳳


司法院資訊處製作；財團法人民間司法改革基金會備份。
